【裁判字號】    95,上訴,389
【裁判日期】    950726
【裁判案由】    偽造文書
【裁判全文】
臺灣高等法院高雄分院刑事判決         95年度上訴字第389號
上  訴  人
即  被  告  丙○○
選任辯護人  洪耀臨律師
上列上訴人因偽造文書案件，不服臺灣高雄地方法院94年度訴字
第4022號中華民國95年1 月24日第一審判決（起訴案號：臺灣高
雄地方法院檢察署93年度偵字第19323 號），提起上訴，本院判
決如下：
    主  文
原判決撤銷。
丙○○行使偽造私文書，足以生損害於他人，處有期徒刑貳月，
如易科罰金，以佰元折算壹日。緩刑年。
    事  實
一、丙○○原為薪傳保險經紀人股份有限公司（下稱薪傳公司）
    旗下之保險經紀人，乙○○則為薪傳公司之總經理；其後丙
    ○○另行在高雄市前鎮區○○○路157 號9 樓之1 設立巨京
    保險經紀人股份有限公司（下稱巨京公司），並於民國91年
    11月2 日與薪傳公司開協議會，會中雙方同意自91年11月30
    日起終止合作之關係，並就丙○○與薪傳公司終止合作關係
    前所招攬之保險契約之移轉（即經手人之變更）與薪傳公司
    約定：「保險契約轉移條件如下：1.須於91年度各保險公司
    年終獎金發放後，且經保險公司同意。2.契約移轉造冊內容
    ... 3.辦理契約移轉之原經手人（登錄或註錄登錄）都須簽
    立『保險契約暨佣酬同意轉移切結書』，並交予甲方（即薪
    傳公司）。4.符合1.2.3.所列條件後，且檢具巨京經紀人（
    股）公司之『保險契約暨佣酬同意轉入同意書』，始得向甲
    方提出申請。... 」。薪傳公司與巨京公司復於92年1 月23
    日簽訂「尚未移轉保險契約暨佣酬移轉權責繼受約定書」，
    並約定：「... 甲方（指薪傳公司）因故無法繼續經營時，
    經簽約之保險公司同意，甲方應將乙方（指巨京公司）全部
    契約移轉至乙方指定之保險經紀公司」。惟丙○○因與薪傳
    公司間，就經手人變更方式發生爭議，丙○○竟基於偽造私
    文書持以行使之故意，明知其原所招攬之傳說實業有限公司
    、安家商行、華胤實業有限公司等公司之團體保險之經手人
    變更，並未依上述約定取得薪傳公司之同意，竟於92年4 月
    30日（起訴書誤載為93年3 月5 日），在巨京公司內，於國
    華人壽保險股份有限公司（下稱國華人壽公司）「業務聯繫
    簡覆表」上為「茲原薪傳公司經薪屏所經手之團體保險，於
    續約時因實際經手單位已異動至巨京經高雄單位，故呈請貴
    公司將如下之團體保險依實際單位計算處理：KGI19527傳說
    實業有限公司、KGI9419 安家商行、KGI22125華胤實業有限
    公司、KGI34248品軒咖啡簡餐（本件因於92年4 月8 日期滿
    未再續保，故其申請變更對薪傳公司並無損害）」之不實記
    載，並擅自盜用其與薪傳公司合作期間，經薪傳公司授權使
    用如附表所示之印章之印文於該「業務聯繫簡覆表」上，再
    持向國華人壽公司辦理經手人變更，國華人壽公司則於92年
    6 月10發函給薪傳公司及巨京公司表示同意變更（其中品軒
    咖啡簡餐部分因於92年4 月8 日期滿未再續保，故不在同意
    之列），而足以生損害於薪傳公司及國華人壽公司對於經手
    人變更之管理，薪傳公司則於接獲上開函文始悉上情。
二、案經薪傳公司、乙○○訴請臺灣桃園地方法院檢察署呈請臺
    灣高等法院核轉臺灣高雄地方法院檢察署檢察官偵查聲請簡
    易判決處刑。
    理  由
一、訊據上訴人即被告丙○○固坦承其原為薪傳公司旗下之保險
    經紀人，乙○○為薪傳公司之總經理，雙方於91年11月30日
    終止合作之關係後，並與薪傳公司簽立有「尚未移轉保險契
    約暨佣酬移轉權責繼受約定書」，規範雙方公司尚未移轉保
    險契約之相關權義，其知保險契約經手人之變更，需由薪傳
    公司同意發文至保險公司後，始得由薪傳公司移轉至巨京公
    司。及其於92年4 月30日，在巨京公司內，將附表所示印章
    之印文蓋於上開「業務聯繫簡覆表」上，持向國華人壽公司
    變理經手人變更，並獲國華人壽公司同意，惟否認有何偽造
    及行使偽造私文書之犯行，辯稱：「我與保險公司聯絡後，
    始知須以薪傳公司名義發文，復又與乙○○聯絡，乙○○才
    說由巨京公司自行辦理契約移轉」云云。經查：
  (一)被告與乙○○所經營之薪傳公司之合作關係，業於91年11月
    30日終止，為被告所是認，並有協議會紀錄可參（見他1335
    號卷第3 頁）；該協議會紀錄第2 條並約定：「保險契約轉
    移條件如下：1.須於91年度各保險公司年終獎金發放後，且
    經保險公司同意。2.契約移轉造冊內容... 3.辦理契約移轉
    之原經手人（登錄或註錄登錄）都須簽立『保險契約暨佣酬
    同意轉移切結書』，並交予甲方（即薪傳公司）。4.符合1.
    2.3.所列條件後，且檢具巨京經紀人（股）公司之『保險契
    約暨佣酬同意轉入同意書』，始得向甲方提出申請。... 」
    ；其後薪傳公司與巨京公司復於92年1 月23日簽訂「尚未移
    轉保險契約暨佣酬移轉權責繼受約定書」，約定：「... 甲
    方（指薪傳公司）因故無法繼續經營時，經簽約之保險公司
    同意，甲方應將乙方（指巨京公司）全部契約移轉至乙方指
    定之保險經紀公司」，亦有該約定書可佐（見偵19323 號卷
    第7 頁），足認被告在與薪傳公司終止合作關係，有關保險
    契約經手人之變更，均須依上開約定辦理，被告並無自行以
    薪傳公司名義向保險公司變理經手人變更之權限。從而其擅
    自以薪傳公司名義偽造前開「業務聯繫簡覆表」，持向國華
    人壽公司變理經手人變更，自屬行使偽造私文書。
  (二)被告雖辯稱有以電話徵得乙○○同意使用附表所示之印章，
    及依照「尚未移轉保險契約暨佣酬移轉權責繼受約定書」，
    薪傳公司有將被告原所招攬之保險契約之經手人變更為巨京
    公司之義務等語。惟證人乙○○在原審已證稱：「被告未曾
    事先告知我要使用附表所示之印章」等語明確（見一審卷第
    31頁），被告於偵查中亦坦承：「我蓋章前無事先取得告訴
    人之同意」等語（見他1335號卷第41頁反面）；又有關保險
    經手人之變更，依前開協議會紀錄及約定書之內容，均須符
    合一定條件，經薪傳公司之同意始能辦理，已如前述，是被
    告所辯不足採信。
  (三)關於附表所示之印章是否被告偽造部分：
    因被告已一再堅稱附表所示之印章均係其與薪傳公司合作期
    間，經薪傳公司授權使用等語；且附表所示之「乙○○」、
    「薪傳保險經紀人公司簽署人：乙○○」等印章均係薪傳公
    司與被告合作期間，由乙○○授權予被告使用之事實。業經
    證人乙○○在偵查及本院審理中證述明確（見他1335號卷第
    42頁、本院卷第83頁）；至於證人乙○○雖否認附表所示之
    「薪傳保險經紀人股份有限公司」印章，亦係其授權被告使
    用，惟經本院向國華人壽公司調取團體保險要保書，發現被
    告最遲於87年2 月19日即使用該印章，此有國華人壽公司於
    95 年5月11日（95）華壽服訴字第0634號函所檢附團體保險
    要保書及業務連繫簡覆表原本可參（見本院卷第41頁）；證
    人乙○○也證稱：該二個印看起是一樣等語（見本院卷第99
    頁）；另外，證人即之前與薪傳公司有合作關係之甲○○在
    本院也證稱：「我們在與薪傳公司合作期間，每個單位都有
    薪傳公司的大小章」等語明確（見本院卷第85頁）；再者，
    公司之大小章（即公司章及負責人私章）乃公司對外行文時
    經常需用到之物，則證人乙○○既已授權被告得以使用其私
    章，卻未同時授權被告使用公司章，顯於情不合，是本件認
    認附表所示之印章均係被告與薪傳公司期間，經薪傳公司及
    乙○○授權使用無訛。證人乙○○所稱未授權被告使用「薪
    傳保險經紀人股份有限公司」印章之事，並非事實，不足採
    信。惟附表所示印章雖曾經薪傳公司及乙○○授權使用，但
    於被告與薪傳公司終止合作關係後，被告即無權使用，要屬
    當然，則被告擅自蓋用於前開「業務連繫簡覆表」上，自屬
    盜用，亦可認定。
  (四)此外，並有「業務聯繫簡覆表」2 份可參（見他1335號卷第
    5 至6 頁），足認被告所辯係卸責之詞，不足採信。本件事
    證明確，被告犯行可以認定。又被告所偽造之「業務聯繫簡
    覆表」之內容，雖包括「品軒咖啡簡餐」在內，惟「品軒咖
    啡簡餐」之團體保險於92年4 月8 日期滿後，未再續保，有
    國華人壽公司95年6 月28日函可參（見本院卷第75頁），而
    被告則係於該保險契約期滿後之92年4 月30日始行偽造，且
    國華人壽公司也未同意此部分之經手人變更，故對薪傳公司
    或國華人壽公司均無發生損害之可能，是被告此部分行為尚
    難認有成立偽造或行使偽造私文書之餘地，附此敘明。
二、核被告所為，係犯刑法第216 條、第210 條行使偽造私文書
    罪。其盜用附表所示印章，蓋用於「業務聯繫簡覆表」之私
    文書上，係偽造私文書之部分行為；被告偽造私文書後，復
    持以行使主張其內容，其偽造之低度行為，應為行使之高度
    行為所吸收，均不另論罪。
三、原審予以論罪科刑，固非無見，惟附表所示之印章並非被告
    偽造，原判決認係偽造，且「品軒咖啡簡餐」部分並不成立
    犯罪，原判決認此部分亦成立犯罪，均有未洽。被告上訴意
    旨否認犯罪，雖無理由，惟原判決既有不當之處，應予撤銷
    改判。爰審酌被告對於薪傳公司之損害程度，及犯後否認犯
    行，矯詞卸責，未具悔意，惟被告未曾有犯罪紀錄，此有臺
    灣高等法院被告前案紀錄表可稽等一切情狀，量處如主文第
    2 項所示之刑，並諭知易科罰金之折算標準，以資懲儆。又
    被告行為後，刑法已於94年2 月2 日修正公布，同年7 月1
    日施行，其中關於易科罰金之折算標準，依修正前刑法第41
    條第1 項前段規定，係以銀元1 百元、2 百元或3 百元折算
    1 日，依修正後之刑法第41條第1 項前段規定，則係以新台
    幣1 千元、2 千元或3 千元折算1 日，顯然修正後規定，對
    被告不利，是依修正後刑法第2 條第1 項前段規定，此部分
    仍應適用修正前刑法第41條第1 項前段規定。又被告前未曾
    受有期徒刑以上刑之宣告，且係因與薪傳公司間就其所招攬
    之保險契約保險人之變更發生爭執，致罹刑章，本院認其經
    此偵查、審判之教訓，當知有所警惕，認所宣告之刑以不執
    行為適當，併予以宣告緩刑期間3 年，以啟自新。
據上論結，應依刑事訴訟法第369 條第1 項前段、第364 條、第
299 條第1 項前段，修正後刑法第216 條、第210 條、第74條第
1項第1款，修正前刑法第41條第1項前段、修正前罰金罰鍰提高
標準條例第2條，判決如主文。
本案經檢察官陳建年到庭執行職務。
中    華    民    國    95    年    7     月    26    日
                  刑事第三庭    審判長法  官  周賢銳
                                      法  官  謝宏宗
                                      法  官  黃仁松
以上正本證明與原本無異。
如不服本判決應於收受本判決後10日內向本院提出上訴書狀，其
未敘述上訴理由者，並得於提起上訴後10日內向本院補提理由書
狀（均須按他造當事人之人數附繕本）「切勿逕送上級法院」。
中    華    民    國    95    年    7     月    27    日
                                      書記官  馬蕙梅
附錄本件判決論罪科刑法條：
刑法第216 條
行使第210 條至第215 條之文書者，依偽造、變造文書或登載不
實事項或使登載不實事項之規定處斷。
刑法第210 條
偽造、變造私文書，足以生損害於公眾或他人者，處5 年以下有
期徒刑。
附表
  1.「薪傳保險經紀人股份有限公司」
  2.「乙○○」
  3.「薪傳保險經紀人公司簽署人：乙○○」


司法院資訊處製作；財團法人民間司法改革基金會備份。
